【裁判字號】    97,消債抗,28
【裁判日期】    980226
【裁判案由】    抗告事件
【裁判全文】
臺灣基隆地方法院民事裁定            97年度消債抗字第28號
抗  告  人  甲○○
上列抗告人因聲請更生事件，對於中華民國97年 7月17日本院97
年度消債更字第37號第一審裁定提起抗告，本院第二審合議庭裁
定如下：
    主  文
原裁定除聲請費用部分外廢棄。
抗告人即債務人甲○○自中華民國九十八年二月二十六日中午十
二時起開始更生程序。
命司法事務官進行本件更生程序。
抗告程序費用新臺幣壹仟元由抗告人負擔。
    理  由
一、本件抗告意旨略以：
  (一)抗告人不會騎車，每天從住家到上班地點是以公車代步，從
    瑞芳搭到九份是 2段里程，公車收費新臺幣（下同）30元，
    另抗告人上班時間自下午6點到凌晨1點，逢星期六延長至凌
    晨3點，下班時無公車可搭，須改搭計程車。
  (二)原審裁定認抗告人「明知每月償還金額為若干，卻仍持續增
    加保險費之支出，自應認係可歸責於聲請人之事由」，惟抗
    告人僅有自91年起投保之儲蓄險，並未再加保，至於保險費
    增加，係該儲蓄險原本之設計，況抗告人如果現在解約，解
    約金只有96,696元，尚要扣除壽險保險金額及保險人佣金，
    與抗告人過去所繳之保費總額還低，現在解約反而蒙受損失
    。
  (三)原協商方案每月攤還金額固為13,500元，但抗告人之債權人
    並未全部參與，其中台灣中小企業銀行、遠東銀行、新光銀
    行、花旗銀行及台北富邦銀行未參與債務協商，可知抗告人
    每月所攤還之金額不僅只有債務協商13,500元，至少在13,5
    00元以上，抗告人確有履行協商方案之困難，原審疏於調查
    ，實有違誤，為此聲明廢棄原裁定，並裁定抗告人開始更生
    。
二、按債務人與金融機構協商成立者，不得聲請更生或清算，但
    因不可歸責於己之事由，致履行顯有重大困難者，不在此限
    ；本條例施行前，債務人依金融主管機關協調成立之中華民
    國銀行公會會員辦理消費金融案件無擔保債務協商機制與金
    融機構成立之協商，準用前項之規定，消費者債務清理條例
    （以下簡稱本條例）第151條第5項、第 6項分別定有明文。
    本條例之立法意旨，在於避免已陷入經濟上困境之消費者，
    於惡性循環之債務窘境中自生自滅，而衍生嚴重之社會問題
    ，難以維持安定之社會經濟秩序，故為兼顧債權人、債務人
    雙方之利益，對陷於經濟上困境之消費者，乃允其於消費者
    債務清理條例施行後，得選擇以重建型之更生程序或清算型
    之清算程序清理其債務，藉以妥適調整債務人與債權人及其
    他利害關係人間之權利義務關係，保障債權人獲得公平受償
    ，並謀求消費者經濟生活之重建復甦機會。惟對於已與金融
    機構協商成立，或於本條例施行前，已依金融主管機關協調
    成立之中華民國銀行公會會員辦理消費金融案件無擔保債務
    協商機制（以下簡稱銀行公會債務協商機制）與金融機構成
    立協商之債務人，若非因不可歸責於己之事由，致履行顯有
    重大困難，僅係為圖謀減免債務，而不為債務之履行，自有
    違債權契約為誠信契約之本旨，故依本條例第151條第6項準
    用同條第 5項前段之規定，不得聲請更生或清算，始能避免
    債務人任意毀諾已成立之協商，濫用更生或清算之債務清理
    程序，肇致道德危險。而此處所謂「不可歸責於己之事由」
    ，難以一概而論，應斟酌債務人毀諾時之情事判斷之，如客
    觀上聲請人之支出增多，或收入、收益減少，非其成立協商
    時所能預期，又如協商成立時所定之條件過苛，超越債務人
    之負擔能力而客觀上履行不能，或雖未超過債務人之所得，
    然留與債務人使用之資金過少，使債務人無法維持其基本生
    活者，均屬之。次按法院開始更生程序之裁定，應載明其年
    、月、日、時，並即時發生效力；法院裁定開始更生或清算
    程序後，得命司法事務官進行更生或清算程序，必要時得選
    任律師、會計師或其他適當之自然人或法人一人為監督人或
    管理人；本條例第45條第1項、第16條第1項亦分別定有明文
    。
三、經查：(一)本件抗告人非從事營業活動之人，雖有土地及房屋
    等不動產，惟該不動產均設有最高限額抵押權，而其目前每
    月收入35,000元，所積欠無擔保或無優先權之債務總額為1,
    015,316元，未逾1,200萬元，有抗告人所提財產及收入狀況
    說明書、國稅局財產歸屬資料清單及債權人清冊暨債權總金
    額表在卷可稽，堪認抗告人確有不能清償債務之情事。(二)抗
    告人於本條例施行前，曾於95年10月依銀行公會債務協商機
    制與金融機構成立協商，並約定分 120期，利率9%，每月償
    還13,500元依各債權銀行債權金額比例清償各項債務，至全
    部清償為止，然抗告人之債權人並未全部參與該協商，其中
    台灣中小企業銀行、遠東商業銀行之有擔保債權部分，本即
    不符協商資格外，台北富邦銀行、花旗銀行之信用卡及臺灣
    新光銀行之信用貸款等債務，均未參與該次協商，此有抗告
    人所提債權人清冊、聯合徵信中心當事人綜合信用報告及台
    北富邦銀行、國泰世華銀行於原審提出之協議書暨無擔保債
    務還款計劃等件為證，可信為真實。(三)又抗告人就台灣中小
    企業銀行之有擔保債權迄98年 2月止，每月均有依約繳納本
    息合計10,798元至11,895元不等，就花旗銀行之信用卡債務
    自95年11月起至96年 7月止每月繳納3,459元至4,350元不等
    ，就臺灣新光銀行之信用貸款債務自94年3月起至98年2月止
    隨著利率變動，每月繳納6,914元至7,052元不等，有台灣中
    小企業銀行、花旗銀行、臺灣新光銀行陳報之還款明細附卷
    足憑，即使抗告人於成立債務協商後每月收入已增加至35,0
    00元，然以該收入數額扣除依協商條件每月應清償之金額13
    ,500  元、上開台灣中小企業銀行有擔保債權本息、花旗銀
    行信用卡債務、臺灣新光銀行之信用貸款債務及台北富邦銀
    行之信用卡債務等，所剩餘額已不足以維持抗告人最低生活
    所需，故抗告人客觀上確有不可歸責於己之事由，並非主觀
    上惡意不履行協議，雖抗告人之前曾與金融機構協商成立，
    既有不可歸責於己致履行原協議顯有重大困難之事由，依首
    開說明，自得再向本院聲請更生。
四、綜上所述，抗告人僅係一般消費者，並未從事營業，且其有
    不能清償債務之情事，而所負無擔保及無優先權債務亦未逾
    1,200 萬元，之前雖與部分債權銀行達成協議，但有不可歸
    責事由致履行協議顯有重大困難，復未經法院裁定開始清算
    程序或宣告破產，又查無消費者債務清理條例第6條第3項、
    第 8條或第46條各款所定駁回更生聲請之事由存在，抗告人
    聲請更生，為有依據，應予准許。原審裁定駁回抗告人更生
    之聲請，容有未洽，抗告意旨求予廢棄，自屬有理由，爰廢
    棄原裁定，並依本條例第45條第1項及第16條第1項規定，裁
    定如主文第2、3項所示。
五、依消費者債務清理條例第11條第 2項、第15條，民事訴訟法
    第495條之1第1項、第450條、第95條、第78條，裁定如主文
    。
中    華    民    國    98    年    2     月    26    日
                  民事庭審判長法  官  李媛媛
                              法  官  王翠芬
                              法  官  陳湘琳
以上正本係照原本作成。
本件裁定不得再抗告。
本裁定已於98年2月26日12時公告。
中    華    民    國    98    年    2     月    26    日
                              書記官  張慧儀


司法院資訊處製作；財團法人民間司法改革基金會備份。
